【裁判字號】    97,選訴,6
【裁判日期】    980731
【裁判案由】    選罷法等
【裁判全文】
臺灣花蓮地方法院刑事判決               97年度選訴字第6號
公  訴  人  臺灣花蓮地方法院檢察署檢察官
被      告  亥○○
上列被告因違反公職人員選舉罷免法等案件，經檢察官提起公訴
（97年度選偵字第14、18、22、24）及臺灣南投地方法院檢察署
檢察官移送併辦（97年度選偵字第12號），本院判決如下：
    主  文
亥○○無罪。
    理  由
一、公訴意旨略以：緣巳○○（另由臺灣花蓮地方法院檢察署檢
    察官移由臺灣南投地方法院併案審理)係第6屆山地原住民立
    法委員，且為民國97年1月12日舉辦之第7屆山地原住民立法
    委員選舉之候選人；Ｃ○○係巳○○之國會辦公室助理兼立
    法委員競選總部執行長；午○○係現任花蓮縣議員；Ｌ○○
    為午○○之助理；Ｋ○○、玄○○、酉○○、乙○○、Ｎ○○、申○○、Ｂ○○係現任或曾任花蓮縣萬榮鄉鄉民代表；
    Ａ○○為Ｋ○○之夫；戌○○為酉○○之妻；Ｆ○○○○、
    子○○○○則係巳○○之姑丈及姑媽；地○○為Ｆ○○○○
    之鄰居；Ｅ○○、宇○○、卯○○、朱阿杏、癸○○、林金
    花、辰○○、丁○○及庚○○為酉○○之舊識，曾於選舉時
    為酉○○輔選，而為酉○○之樁腳；Ｉ○○為丁○○之妻；
    辛○○、戊○○、丙○○、壬○○及丑○○等人則曾為乙○○輔選；Ｍ○○為Ｎ○○之堂妹；Ｈ○○、黃○○、甲○○
    、寅○○、Ｄ○○、天○○及未○○為午○○之舊識；Ｇ○○為天○○之妻；宙○○及Ｏ○○則為玄○○之弟弟及弟妹
    。午○○因與巳○○之堂兄弟瓦歷斯貝林係舊識，因而於第
    7 屆山地原住民立法委員競選期間為巳○○負責花蓮縣萬榮
    鄉之輔選工作，惟巳○○、午○○、Ｃ○○、Ｌ○○、Ｋ○○、Ａ○○、酉○○、戌○○、玄○○、宙○○、Ｏ○○、
    乙○○、Ｎ○○、Ｆ○○○○、子○○○○、地○○、Ｈ○○、黃○○、申○○、Ｂ○○、甲○○、寅○○、Ｄ○○、
    未○○、天○○、Ｇ○○、Ｅ○○、宇○○、卯○○、己○○、癸○○、林金花、辰○○、丁○○、Ｉ○○、庚○○、
    辛○○、戊○○、丙○○、壬○○、丑○○、Ｍ○○等人為
    使巳○○能順利當選，未思以服務選民之政績或提出爭取建
    設鄉里等政見之正當管道競選，竟基於對有投票權人交付賄
    賂，約定投票權為一定行使之犯意之聯絡，先由巳○○於96
    年11月10日參加花蓮縣萬榮鄉祖靈祭時，即要求午○○負責
    輔選之花蓮縣萬榮鄉地區應使其於投票日開票時能獲得約 1
    千票之得票數，午○○因之隨即於96年11、12月間要求Ｋ○○及Ａ○○夫婦、酉○○、玄○○、乙○○、Ｎ○○、Ｆ○○○○及子○○○○夫婦、Ｈ○○、黃○○、甲○○、寅○○、Ｄ○○、未○○、天○○等人分別估算其可掌握及可得
    賄選之具投票權之人數，其中酉○○再轉而要求其樁腳Ｅ○○、宇○○、卯○○、己○○、癸○○、林金花、辰○○、
    丁○○及庚○○等人分別估算其等可掌握及可向之賄選之具
    投票權人之人數，並告知屆時約可發送每一選民新臺幣（下
    同）1 千元，乙○○則要求辛○○、戊○○、丙○○、壬○○及丑○○等人、Ｎ○○要求其堂妹Ｍ○○、Ｈ○○則要求
    申○○、Ｂ○○等人分別估算其等可掌握及屆期可向之行賄
    之人數，Ｅ○○等人將統計之數額呈報予酉○○、乙○○、
    Ｎ○○、Ｈ○○後，再由酉○○、乙○○、Ｎ○○、Ｈ○○
    等人匯整並加計其等可自行掌握及行賄之票數後告知午○○
    ，Ｋ○○及Ａ○○夫婦、玄○○、Ｆ○○○○及子○○○○
    夫婦、黃○○、甲○○、寅○○、Ｄ○○及未○○等人則將
    其等自行統計可賄選之人數告知午○○，天○○因工作關係
    未每日返家而委託Ｄ○○將其統計數計轉知午○○。迄至同
    年12月27日，巳○○即指示Ｃ○○攜帶每張均為面額1 千元
    、共計100萬元之現鈔至花蓮縣萬榮鄉紅葉村紅葉47號之4午
    ○○辦公室內，Ｃ○○為求隱密，持該100 萬元放置至該辦
    公室後方儲藏室之木製飯桶內，隨即走出來並告知午○○「
    東西放在木製飯桶內」，午○○即告以「1票1 千元，總共1
    千票是100萬，但事後估的應該是超過1千」，Ｃ○○當場表
    示會將此問題帶回去討論、處理後即離去；待午○○取得該
    100萬元後，隨即與其助理簡至隆2人分別或共同於翌日起，
    至花蓮縣萬榮鄉地區，以先前Ｋ○○及Ａ○○夫婦、酉○○
    、玄○○、乙○○、Ｎ○○、Ｆ○○○○及子○○○○夫婦
    、黃○○、甲○○等人統計之人數以每人1 千元計算而分別
    交付15萬元、30萬元、6萬元、16萬元、15萬元、4 萬元、2
    萬4千元、3萬元予Ａ○○、酉○○、玄○○、乙○○、Ｎ○○、Ｆ○○○○及子○○○○、黃○○、甲○○，並將寅○○、Ｄ○○、未○○及天○○共同統計之以81票計算之8萬1
    千元交予寅○○，再由寅○○將分屬Ｄ○○、未○○及天○○統計之部分代為轉交，惟因天○○不在家，寅○○則交付
    予天○○之妻Ｇ○○，並告知為巳○○以每1投票權人1千元
    之代價向投票權人行賄。Ｋ○○及Ａ○○夫婦取得上揭15萬
    元後，隨即於96年12月底後某日，在花蓮縣萬榮鄉境內，交
    付投票權人亥○○賄賂1,000 元，約定投票予巳○○，並得
    亥○○之承諾，因認被告亥○○涉犯刑法第143條第1項之投
    票受賄罪等語。
二、按犯罪事實應依證據認定之，無證據不得認定犯罪事實，刑
    事訴訟法第154條第2項定有明文。次按認定犯罪事實所憑之
    證據，雖不以直接證據為限，間接證據亦包括在內；然而無
    論直接或間接證據，其為訴訟上之證明，須於通常一般之人
    均不致有所懷疑，而得確信其為真實之程度者，始得據為有
    罪之認定，倘其證明尚未達到此一程度，而有合理之懷疑存
    在時，事實審法院復已就其心證上理由予以闡述，敘明其如
    何無從為有罪之確信，因而為無罪之判決，尚不得任意指為
    違法；又認定不利於被告之事實，須依積極證據，苟積極證
    據不足為不利於被告事實之認定時，即應為有利於被告之認
    定，更不必有何有利之證據（最高法院76年台上字第4986號
    、30年上字第816 號判例參照）。公訴意旨認被告亥○○涉
    犯上揭罪嫌，無非以被告Ａ○○、Ｋ○○之指證為主要論據
    。訊據被告亥○○堅詞否認有何投票受賄犯行，辯稱：當時
    伊幾乎都在看病拿藥，且住在女兒花蓮縣吉安鄉南埔住處，
    沒有住在萬榮鄉，也沒有拿到金錢等語。經查：
    (一)經本院隔離訊問證人Ｋ○○、Ａ○○後，證人Ｋ○○證稱
      ：警詢時警察有問發放名單，伊就憑印象寫，其中大部分
      是伊跟證人Ａ○○一起去發，被告亥○○的部分，沒有交
      錢給她或她的家人，在警詢時所述是記錯了等語（參本院
      卷(三)第14頁至第16頁），核與證人鍾呈光所證述：發放對
      象名單是證人Ｋ○○憑印象所制作，有幾個寫錯：因伊為
      平地人，對同案被告鍾少林、Ｊ○○的真實姓名並不清楚
      ，所以搞錯了，另被告亥○○部分，原伊與證人Ｋ○○有
      要前往買票，但因被告亥○○一直生病所以沒有買，在警
      局時，伊有跟警察說這二個人不對，被告亥○○確實沒有
      買票等語（參本院卷(三)第18頁）相符。亦與被告亥○○所
      辯因生病並未在家之情大致符合。
    (二)另就同案被告Ｊ○○（業經本院判決無罪確定）部分，證
      人Ｋ○○、Ａ○○亦均一致證稱：當時係Ｊ○○哥哥鍾少
      林之誤認等語。而證人Ｋ○○、Ａ○○行賄對象高達20餘
      位，確實難以排除證人Ｋ○○、Ａ○○因誤認或混淆欲行
      賄及實際已行賄對象而有所誤指。是本罪疑唯輕之法則，
      此部分自應為被告亥○○有利之認定。
    (三)綜上所述，證人Ｋ○○、Ａ○○於本院審理時既已明確一
      致證稱被告亥○○部分並未實際前往買票，即難認被告亥
      ○○確有投票收受賄賂之犯行。此外，亦查無其他積極證
      據足認被告亥○○確有檢察官起訴所謂之收賄犯行，本院
      無從達超越合理懷疑之心證，是依首揭說明並本罪疑唯輕
      之法則，自應為被告亥○○有利之認定。又被告亥○○經
      本院合法傳喚，無正當理由不到庭，爰不待其陳述即逕為
      諭知無罪之判決。
據上論斷，應依刑事訴訟法第301條第1項前段、第306 條，判決
如主文。
本案經檢察官孫源志到庭執行職務。
中    華    民    國    98    年     7    月    31    日
                  刑事第二庭    審判長法  官  陳世博
                                      法  官  陳月雯
                                      法  官  林恒祺
以上正本證明與原本無異。
如不服本判決應於收受送達後10日內向本院提出上訴書狀，並應
敘述具體理由。其未敘述上訴理由者，應於上訴期間屆滿後20日
內向本院補提理由書 (均須按他造當事人之人數附繕本) 「切勿
逕送上級法院」。
中    華    民    國    98    年    7     月    31    日
                                      書記官


司法院資訊處製作；財團法人民間司法改革基金會備份。
